臺灣彰化地方法院刑事判決　　　　　　　 94年度易字第536號
公　訴　人　臺灣彰化地方法院檢察署檢察官
被　　　告　乙○○　男　35歲.
　　　　　　　　　　身分證統一.
　　　　　　　　　　住台中縣大.
被　　　告　丁○○　男　36歲.
　　　　　　　　　　身分證統一.
　　　　　　　　　　住台中縣豐.
右列被告因重利案件，經檢察官聲請以簡易判決處刑（聲請案號
：94年度偵字第1580號、第2764號），本院彰化簡易庭認不宜逕
以簡易判決處刑，應適用通常訴訟程序審判，本院合議庭裁定由
受命法官獨任進行簡式審判程序，本院判決如左：
    主  文
乙○○共同以乘他人急迫，貸以金錢，而取得與原本顯不相當之
重利為常業，累犯，處有期徒刑伍月，如易科罰金以佰元折算
壹日。扣案之名片壹盒、空白借據拾壹張均沒收。
丁○○共同以乘他人急迫，貸以金錢，而取得與原本顯不相當之
重利為常業，累犯，處有期徒刑陸月，如易科罰金以佰元折算
壹日。扣案之名片壹盒、空白借據拾壹張均沒收。
    事  實
一、丁○○曾因違反動產擔保交易法案件，經本院於民國91 年1
    月17日以91年度員簡字第25號刑事判決判處有期徒刑2月確
    定，並於91年8月19日執行完畢；乙○○曾因重利案件，經
    本院於91年7年24日以91年度員簡字第172號刑事判決判處有
    期徒刑5月確定，於92年2月19日執行完畢。其二人猶不知警
    惕，竟共同基於以乘他人急迫貸以金錢，而取得與原本顯不
    相當之重利為常業之犯意，而自93年12月中旬起，以夾報刊
    登「超低利息、身分證、支客票、0000000、0000000000丁
    夫人」，由急迫用錢之人以上開電話聯絡後，再由丁○○與
    借款人約定交款地點，其後再由丁○○或乙○○收取利息。
    借款者須提供身分證及簽立借據作為擔保，於交付借款時先
    行扣除期前利息，乘借款人之急迫狀況，向借款之人取得與
    原本顯不相當之高額利息，期滿時再前往借款人家中或約定
    之地點收款。其二人於下述時、地借款予急迫用錢之戊○○
    等人，並以之為常業：(1)戊○○急需現款，撥打上揭廣告所
    刊之電話與丁○○聯繫，丁○○、乙○○乘戊○○需款急迫
    之際，於94年1月5日至94年2月間，在彰化縣福興鄉○○村
    ○○街43號附近，先後貸與戊○○5萬元及4萬元，年息高達
    288﹪，並預先扣除第1期利息，而連續取得與原本顯不相當
    之重利。(2)甲○○急需現款，而於94年1月20日及94年2月20
    日，向丁○○貸得1萬元及5000元，年息高達288﹪，並預先
    扣除第1期利息，而連續取得與原本顯不相當之重利。(3)丙○○因急需用款，於94年1月23日中午，撥打上揭廣告電話
    號碼，向丁○○借款1萬元，丁○○見丙○○還款能力較差
    ，遂約定利息為每10天為一期，每期利息為1500元，年息高
    達540﹪，並預先扣除第1期利息，而取得與原本顯不相當之
    重利。嗣於94年2月23日10時40分許，乙○○在彰化縣彰化
    市○○路與中華西路口處向戊○○收取利息3200元時，為警
    當場查獲；乙○○旋帶員警前往臺中縣豐原市○○路300號
    「呷酒羊肉爐店」，在丁○○同意搜索之下，在該店扣得名
    片1盒、空白借據11張，及戊○○、甲○○、丙○○等人國
    民身分證及借據各1張。
二、案經彰化縣警察局移送台灣彰化地方法院檢察署檢察官偵查
    後聲請簡易判決處刑，本院裁定改依簡式審判程序審理。
    理  由
一、右揭犯罪事實，業據被告丁○○、乙○○於警、偵訊時及本
    院審理時對於犯罪事實坦白不諱，核與被害人戊○○、甲○○、丙○○於警詢時所指述之情節相符，並有現金利息3200
    元、空白借據11張、名片1盒、被害人簽立之借據3張扣案可
    證，本件事證已經明確，被告犯行洵堪認定。
二、按刑法上之普通重利罪與常業重利罪，除有無恃以維生之別
    外，前者以行為人乘他人輕率、急迫、無經驗、貸與金錢或
    其他物品，取得與原本顯不相當之重利為要件，後者以行為
    人明知社會上有因輕率、急迫、無經驗而舉債之人，預設苛
    刻重利之條件，一俟不特定之人告貸，即藉以牟利營生足以
    當之，在一般情形，前者先有特定之被害人，且有可乘之機
    ，後者先無特定之人，而係以概括的對不特定人為之，即得
    以一般之人為對象而成立，最高法院84年度臺上字第5027號
    判決意旨可資參照。查本件被告二人既以夾報廣告招攬他人
    向其借款，已如前述，則被告所為之重利行為顯係對不特定
    人為之，而被告亦藉以為賺錢營生，參照上開說明，被告之
    重利行為已合於常業之要件，是核被告所為，係犯刑法第三
    百四十五條之常業重利罪；檢察官聲請簡易判決處刑認被告
    係犯刑法第三百四十四條之重利罪，尚有未洽，惟起訴之基
    本社會事實則屬同一，起訴法條應予變更。又被告二人間，
    有犯意之聯絡、行為之分擔，均為共同正犯。查被告丁○○
    曾因違反動產擔保交易法案件，經本院以91年度員簡字第25
    號刑事判決判處有期徒刑2月確定，並於91年8月19日執行完
    畢；被告乙○○曾因重利案件，經本院以91年度員簡字第
    172號刑事判決判處有期徒刑5月確定，於92年2月19日執行
    完畢，有台灣高等法院被告全國前案紀錄表、臺灣彰化地方
    法院檢察署刑案資料查註紀錄表各一份可參，其二人於五年
    以內再犯本件有期徒刑以上之罪，為累犯，應依刑法第四十
    七條規定加重其刑。爰分別審酌被告二人犯罪之動機、目的
    、本件犯罪之手段，其犯行期間之長短量，並坦承犯罪之犯
    後態度，尚具悔意等一切情狀，各量處如主文所示之刑，並
    均諭知易科罰金之折算標準，以示懲儆。
三、扣案之名片1盒、空白借據11張，均係被告丁○○所有、供
    其二人經營地下錢莊所用之物，應依刑法第38條第1項第2款
    之規定宣告沒收。再被告二人持有之戊○○、甲○○、丙○○之借據，係上開被害人交付被告等作為借款擔保之用，且
    係被害人清償借款後，應將上開借據返還予各被害人之物，
    被告二人既確有出借款項予上開被害人，倘被害人未返還借
    得款項，被告二人亦可持上開借據提出民事請求，是上開借
    據既僅為借款之擔保，亦非屬必要沒收之物；另扣案之現金
    3200元係被害人戊○○交付之利息，為戊○○所有，並非被
    告2人因犯罪所得之物，爰不另為沒收之諭知。
據上論斷，應依刑事訴訟法第452條、第273條之1第1項、第299
條第1項前段、第300條，刑法第28條、第345條、第47條、第41
條第1項前段、第38條第1項第2款，罰金罰鍰提高標準條例第1條
前段、第2條，判決如主文。
本案經檢察官楊忠城到庭執行職務。
中　　華　　民　　國　　94　　年　　6 　　月　　10　　日
                  刑事第二庭    法  官  宋恭良
以上正本證明與原本無異。
如不服本判決，應於判決送達後10日內，向本院提出上訴狀（須
附繕本）。
告訴人或被害人對於判決如有不服具備理由請求檢察官上訴者，
其上訴期間之計算係以檢察官收受判決正本之日期為準。
                                書記官  劉玫金
中　　華　　民　　國　　94　　年　　6 　　月　　13　　日
附錄本案論罪科刑法條：
中華民國刑法第345條
以犯前條之罪為常業者，處五年以下有期徒刑，得併科三千元以
下罰金。
